【裁判字號】    98,上易,269
【裁判日期】    980512
【裁判案由】    詐欺
【裁判全文】
臺灣高等法院高雄分院刑事判決         98年度上易字第269號
上  訴  人
即  被  告  乙○○
                    （臺灣屏東監獄竹田分監執行中）
上列上訴人因詐欺案件，不服臺灣屏東地方法院98年度易字第92
號中華民國98年3 月4 日第一審判決（起訴案號：臺灣屏東地方
法院檢察署97年度偵字第5503號），提起上訴，本院判決如下：
    主  文
原判決撤銷。
乙○○無罪。
    理  由
一、公訴意旨略以：被告乙○○前於民國92年間，因轉讓毒品等
    案件，經臺灣屏東地方法院以90年度訴字第893 號判處有期
    徒刑1 年2 月確定，於93年9 月30日縮刑期滿執行完畢。詎
    其不知悔改，意圖為自己不法之所有，於如附表所示時間，
    在如附表所示之里港郵局等金融機構，持甲○○所有高雄灣
    仔內郵局提款卡（存簿帳號：00000000000000號）「乙○○
    被訴於96年11月19日14時許，進入甲○○位於屏東縣九如鄉
    ○○路120 巷6 號居所，徒手竊取甲○○所有之上開提款卡
    與陽信銀行提款卡各1 張之竊盜部分，業據臺灣屏東地方法
    院以98年度易字第92號於98年3 月4 日判決無罪確定）」插
    入各金融機構之自動付款設備內，依其竊得甲○○提款卡塑
    膠套內所附紙條之記載輸入密碼，以此不正方法提領甲○○
    上開帳戶內存款新臺幣（下同）17萬元得逞。嗣經甲○○報
    警後，警方調閱相關金融機構監視設備循線查獲，因認被告
    乙○○涉犯刑法第339 條之2 第1 項非法由自動付款設備詐
    欺取財罪嫌。
二、按犯罪事實應依證據認定之，無證據不得認定犯罪事實；次
    按被告之自白不得作為有罪判決之唯一證據，仍應調查其他
    必要之證據，以察其是否與事實相符；復按不能證明被告犯
    罪者，應諭知無罪之判決，刑事訴訟法第154 條第2 項、第
    156 條第2 項，第301 條第1 項各有明文；另按刑事訴訟法
    第161 條規定：檢察官就被告犯罪事實，應負舉證責任，並
    指出證明之方法。因此，檢察官對於起訴之犯罪事實，應負
    提出證據及說服之實質舉證責任。倘其所提出之證據，不足
    為被告有罪之積極證明，或其闡明之證明方法，無從說服法
    官以形成被告有罪之心證，基於無罪推定之原則，自應為被
    告無罪判決之諭知（最高法院92年台上字第128 號判例要旨
    足佐）。再者，告訴人之告訴係以使被告受刑事訴追為目的
    ，是其陳述是否與事實相符，仍應調查其他證據以資審認，
    此有最高法院52年台上字第1300號、76年度台上字第4986號
    判例可資參照。
三、公訴人認被告乙○○涉有上開非法由自動付款設備詐欺取財
    罪嫌，係以被告於偵查陳述，證人即告訴人甲○○於警詢之
    證訴，告訴人所有上開郵局存簿影本與帳戶交易資料，里港
    郵局等如附表所示金融機構監視錄影光碟、檢察事務官勘查
    上述光碟筆錄及上述光碟翻拍照片等情為據。然訊據被告否
    認有何被訴上開犯行，辯稱：其未持告訴人甲○○之上述郵
    局提款卡，至如附表所示等提款機按密碼提款，上述提款機
    監視錄影光碟及翻拍相片內之盜領者非其本人；其於偵查中
    向檢察官承認有去提款機領錢，係因其尚另涉擄鴿勒贖之恐
    嚇取財案件（現由臺灣高雄地方法院審理中），才編出所稱
    有阿明者欠其錢而去領錢之謊言，但其確實並無有為如附表
    所示之提款行為，不能僅以其耳朵上的特徵即認其係犯案者
    等語。
四、經查：
(一)、被告於偵查中固供述：「我於96年10、11月間，在里港交流
    道新潮流釣蝦場，遇到欠我2 萬元之阿明，我向他要錢，他
    說沒錢，但他說他有提款卡可以去郵局領錢，我就跟他一起
    去提款。去哪裡提款，我不記得。阿明從褲袋內拿出提款卡
    ，說密碼寫在1 張紙上，我利用該提款卡提領2 萬元。」，
    又雖檢察官訊問被告：「你利用該被竊之提款卡去領錢？」
    ，被告答稱：「是，領1 次2 萬元，在里港附近提領錢的。
    」云云（見偵卷第19頁），然被告於該次庭訊中，經檢察官
    提示卷附提款機提款照片時，被告則否認係其本人，且被告
    該次庭訊中所陳其在里港提款金額「2 萬元」，亦核與告訴
    人所有上開郵局帳戶交易資料即如附表編號1 所示提款金額
    「3 萬元」不符，又被告嗣於原審準備程序中即改稱：「其
    並未持被害人之提款卡提款，係欠伊2 萬元之朋友阿明帶伊
    去領2 萬元，是阿明去按提款機領錢，伊當時坐在車上」（
    見原審卷第16頁反面），則被告前於偵查之自白陳述，自難
    逕認合於事實可採。另被告於本件被訴罪嫌前，因另涉擄鴿
    勒贖之恐嚇取財案件，經檢察官起訴後由臺灣高雄地方法院
    審理中，此有該案起訴書、臺灣高等法院被告前案紀錄表在
    卷可參（見本院卷第15、31-42 頁），而該案中確有查扣甚
    多金融卡之情，則被告於本院所辯「其於偵查中向檢察官承
    認有去提款機領錢，係因其尚另涉擄鴿勒贖之恐嚇取財案件
    ，才編出所稱有阿明者欠其錢而去領錢之謊言」，尚非無據
    ，無從僅以被告供詞變更即採為對其不利之認定。
(二)、證人即告訴人甲○○於97年1 月22日警詢時雖曾指認附表所
    示提款機監視錄影之提款者為被告（見警卷第4 頁），嗣於
    98年4 月28日在本院審理中亦證述：「我去看警員調盜領的
    監視錄影帶，被告是與我同一村莊的人，從小我就認識他了
    。我從被告的走路的型態、身材體型和招風耳的耳朵等特徵
    指認他。里港郵局、嶺口農會、鳳山新富郵局、旗山大洲郵
    局的監視錄影帶我都看過，但只有里港郵局的嫌犯比較清楚
    ，其他的都不清楚」（見本院卷第68-70 頁），而證人丙○
    ○（承辦偵查員）於本院亦證實告訴人於警局有指認被告為
    提款者之情（見本院卷第71頁），然：
 1、衡諸告訴人上開指認關於附表所示提款機監視錄影之提款者
    為被告，實係僅指附表編號1 之里港郵局監視錄影畫面所出
    現之提款者影像，其他關於附表編號2 、3 、4 之提款者均
    難辨認指證係屬何人所為。
 2、告訴人於警詢係稱「行動舉止與長相特徵有百分之8 、90的
    相像，他的耳朵大而有外向，他當時的穿著就跟平常穿著一
    模一樣」（見警卷第4 頁），於本院則以被告的走路的型態
    、身材體型和招風耳的耳朵等特徵指認（見本院卷第68頁）
    ，然觀諸卷附由檢察事務官擷取上開監視錄影光碟畫面翻拍
    附表所示提款者之相片，其中附表編號1 、3 、4 所示時地
    之提款者穿著、體型類似（見偵卷第24-26 、29-32 頁），
    固可認係同1 人，但關於附表編號2 之領款者畫面（見偵卷
    第27 -28頁），該處監視錄影機並未清楚拍攝可供比對辨認
    ，此部分自難逕認即屬被告所為。又關於附表編號1 、3 、
    4 之領款者畫面中之詐領告訴人存款嫌犯，係頭戴棒球帽（
    帽沿甚寬）、刻意壓低帽緣，且以手遮住大部臉部容貌，僅
    有出現非正面拍攝之耳朵及臉部下緣輪廓等部位，雖經原審
    當庭拍攝被告之正面低頭、背面、右側臉及左側臉之相片（
    原審卷第19-22 頁）與上開偵卷所附之翻拍相片比對結果，
    被告與翻拍相片中之嫌犯耳朵，固均有民間俗稱「招風耳」
    之特徵，但究竟被告與翻拍相片嫌犯「招風耳」之耳朵外向
    之程度或耳朵大小是否均屬相同，實難僅以上開卷附相片以
    目視比對可資確定。何況，以媒體報導所得有「招風耳」之
    名人尚且不少（以網路搜尋「招風耳名人」即知），則其他
    有此「招風」程度不等之耳朵特徵人士，亦應非僅被告所獨
    有。此外，以被告臉部下緣輪廓及身形均屬削瘦一節，亦屬
    常見之身形特徵，則告訴人以上開僅出現提款嫌犯正面拍攝
    之耳朵及臉部下緣輪廓等部位相片，即得憑借其所知之被告
    特徵遽以指認，本院認尚有存疑之處，不能逕採為不利於被
    告之認定。
(三)、告訴人指訴其所有之上開郵局帳戶提款卡遭竊取後，於附表
    所示時、地，遭人以自動提款機詐領附表所示金額等事實，
    固有告訴人證詞、告訴人上開帳戶之郵政存簿儲金簿封面影
    本、帳戶最近交易資料、臺灣郵政股份有限公司里港郵局、
    新富郵局、大洲郵局、旗山鎮農會嶺口分部自動櫃員機監視
    錄影光碟及翻拍相片、檢察事務官勘驗前開光碟之勘驗筆錄
    在卷，然此部分證據，僅能證明告訴人有上開帳戶存款遭人
    以自動提款機詐領之事實，無從據以佐認提款嫌犯即屬被告
    ，附此敘明。
五、綜上所述，公訴人所持之上開論據，均無法採為認定被告有
    上開被訴非法由自動付款設備詐欺取財犯罪之證據；此外，
    復查無其他積極證據足資證明被告有何被訴此犯行，依據上
    開說明，被告被訴此犯罪自屬不能證明。原審未詳為推求，
    遽為論罪科刑之判決，即有未恰。被告執此聲明上訴，指摘
    原判決不當，為有理由，應由本院將原判決撤銷改判，並為
    被告無罪之判決。
六、原判決關於竊盜部分，業經判決被告無罪，而此部分未據檢
    察官上訴，即已判決被告無罪確定，附此敘明。
據上論結，應依刑事訴訟法第369條第1項前段、第364條、第301
第1項，判決如主文。
本案經檢察官許月雲到庭執行職務。
中    華    民    國    98    年    5     月    12    日
                刑事第一庭  審判長法  官  郭雅美
                                  法  官  徐美麗
                                  法  官  張意聰
以上正本證明與原本無異。
本判決不得上訴。
中    華    民    國    98    年    5     月    12    日
                                  書記官  陳金
附表：
┌──┬───────────┬──────────────┬───────┐
│編號│領  款  時  間        │ 領  款  地  點             │詐領金額（單位│
│    │                      │                            │：新台幣）    │
├──┼───────────┼──────────────┼───────┤
│1   │（1）96年11月19日下午4│址設於屏東縣里港鄉○○○路40│3萬元         │
│    │     時45分許         │號之臺灣郵政股份有限公司里港│              │
│    ├───────────┤郵局                        ├───────┤
│    │（2）96年11月19日下午4│                            │3萬元         │
│    │     時46分許         │                            │              │
├──┼───────────┼──────────────┼───────┤
│2   │96年11月19日晚上8 時6 │址設於高雄縣旗山鎮○○○路  │2萬元         │
│    │分許                  │223 號之旗山鎮農會嶺口分部  │              │
├──┼───────────┼──────────────┼───────┤
│3   │96年11月20日凌晨1時41 │址設於高雄縣鳳山市○○路391 │3萬元         │
│    │分許                  │號之臺灣郵政股份有限公司新富│              │
│    ├───────────┤郵局                        ├───────┤
│    │96年11月20日凌晨1時42 │                            │3萬元         │
│    │分許                  │                            │              │
├──┼───────────┼──────────────┼───────┤
│4   │96年11月20日下午6時52 │址設於高雄縣旗山鎮○○○路  │3萬元         │
│    │分許                  │192 之1 號之臺灣郵政股份有限│              │
│    │                      │公司大洲郵局                │              │
└──┴───────────┴──────────────┴───────┘


司法院資訊處製作；財團法人民間司法改革基金會備份。
